臺灣高雄地方法院民事判決　　　　　　　 99年度訴字第882號
原　　　告　林志和即東洋電料行.
　　　　　　吳素貞
共　　　同
訴訟代理人　黃俊仁律師
被　　　告　中國電器股份有限公司
法定代理人　周麗真
訴訟代理人　李旦律師
上列當事人間債務人異議之訴事件，本院於民國100 年1 月27日
言詞辯論終結，判決如下：
    主      文
原告之訴駁回。
訴訟費用由原告負擔。
    事實及理由
一、原告主張：原告林志和即東洋電料行（下稱東洋電料行）於
    民國95年間為擔保向被告訂購貨品之貨款，以林志和之配偶
    即原告吳素貞所有、坐落高雄市○○區○○段234 地號土地
    （權利範圍80/10000）及其上同段949 、983 、984 建號建
    物（應有部分依序各為全部、1/45、76/10000，以下合稱系
    爭抵押物），為被告設定本金最高限額新臺幣（下同）1,50
    0,000 元抵押權，存續期間自95年4 月24日起至125 年4 月
    24日止（下稱系爭抵押權）。嗣被告於96年間，以東洋電料
    行積欠95年7 月份貨款550,000 元及同年8 月份貨款825,82
    5 元為由，向本院聲請拍賣抵押物獲准許裁定後，以該拍賣
    抵押物裁定為執行名義聲請強制執行，由本院民事執行處（
    下稱執行法院）以98年度司執字第113229號拍賣抵押物強制
    執行事件（下稱系爭執行事件）受理在案。惟東洋電料行所
    交付被告用以支付95年7 月份貨款、票面金額為550,000 元
    之支票（發票日95年12月10日、票號PC0000000 號、付款人
    為華南商業銀行屏東分行，下稱系爭支票）遭退票，係因95
    年7 月訂購之貨物，被告之業務員黃順祺同意折讓84,800元
    及扣除贈品價額81,340元，被告並曾於95年12月14日銷退貨
    物計279,510 元，得為抵銷之價額共計445,650 元。再者，
    東洋電料行於95年8 月並未向被告訂貨，被告亦未交付貨物
    ；縱有向被告訂貨及被告確有交付95年8 月份之貨品，伊亦
    已於95年8 月30日預付1,230,200 元與被告之業務員黃順祺
    。黃順祺既為被告之業務員，被告應對黃順祺受取款項之行
    為，負授權人或表見代理之授權人責任。又系爭支票之發票
    日為95年12月10日，被告就系爭支票之票據權利業已罹於1
    年請求權時效而消滅，且被告之貨款請求權亦已罹於民法第
    127 條第8 款規定之2 年短期時效而消滅，自不得再向原告
    請求。爰依強制執行法第14條第2 項之規定，提起本訴。並
    聲明：（一）確認被告就系爭抵押權所擔保對東洋電料行之
    貨款債權不存在。（二）系爭執行事件之執行程序應予撤銷
    。
二、被告則以：伊並未同意對東洋電料行之95年7 月份貨款為折
    讓，該月份贈品項目未記載金額，即未收款，故東洋電料行
    尚欠95年7 月份貨款55萬元。再者，東洋電料行於95年8 月
    份確有向伊訂購貨品（見本院卷第119 至120 頁），貨款總
    計為1,105,335 元，至當年度12月結算之結果，東洋電料行
    尚未提領之貨品為279,510 元，伊即將此部分辦理銷退，其
    餘貨物均已交付，故東洋電料行95年8 月份未清償之貨款為
    825,825 元。又依民法第145 條第1 項規定，以抵押權、質
    權或留置權擔保之請求權，雖經時效消滅，債權人仍得就其
    抵押物、質物或留置物取償，故原告主張伊之票據及貨款請
    求權已罹於時效，不得聲請拍賣抵押物，顯無理由等語，資
    為抗辯。並聲明：原告之訴駁回。
三、兩造不爭執事項：
（一）東洋電料行從事燈具、燈泡、電纜及插頭等各種電料配件
      之銷售，自70年間起即向被告訂購各式燈泡、燈管、啟動
      器等電料配件至今，兩造有長期業務往來。
（二）被告自91年間起派遣其所屬業務員黃順祺，負責與東洋電
      料行接洽訂貨、交貨及付款等事宜。
（三）原告於95年7 月向被告所訂購貨品之貨款1,322,924 元，
      經折讓後為1,315,000 元。被告就95年7 月間之貨品均已
      交付，原告則已交付票面金額各為765,000 元、550,000
      元之支票給被告，而其中面額550,000 元之支票（即系爭
      支票）遭退票。
（四）依系爭執行事件所載，被告主張對原告之債權為95年7 月
      貨款550,000 元、95年8 月份貨款825,825 元，合計為1,
      375,825 元。
四、本件之爭點：
（一）被告是否曾同意對東洋電料行95年7 月份貨款，另折讓84
      ,800元，及扣除贈品價額81,340元？
（二）被告是否就東洋電料行訂購之貨物，於95年12月14日辦理
      銷退279,510 元？東洋電料行主張以95年7 月份貨款抵銷
      ，是否有理由？
（三）原告是否有向被告訂購95年8 月份之貨品（見本院卷第11
      9 至120 頁）？即兩造間是否成立95年8 月份之貨品買賣
      契約？被告是否已交付貨品完畢？
（四）原告是否有交付1,230,200 元與訴外人黃順祺？如有，是
      否對被告發生給付貨款之效力？
五、本院判斷：
（一）被告是否曾同意對東洋電料行95年7 月份貨款，另折讓84
      ,800元，及扣除贈品價額81,340元？
 （1）原告固主張東洋電料行前向被告所訂購之95年7 月貨物部
      分，已經被告業務員黃順祺同意折讓84,800元及扣除贈品
      價額81,340元，應自95年7 月份貨款扣除等語，並提出被
      告公司95年7 月份之客戶對帳單為憑（見本院卷第80、82
      頁）。
 （2）經查，前開95年7 月份之對帳單，其上固另以手寫字跡載
      有「－84800 」及黃順祺之簽名，然觀諸該對帳單係由被
      告出具，日期自7 月1 日至7 月31日，各項品名代號、數
      量、金額均以打字方式列明，並未有關於折讓「84800 元
      」之記載，而原告所指黃順祺同意折讓之記載方式，則包
      括在手寫之「11/00 0000000000000 ＝680200」、「12
      /00 0000000」、「東亞黃順祺8/30收」、「含0000000
      預收款」等字跡中（見本院卷第80頁），姑不論是否係黃
      順祺親自記載，既係另外加記，依其文義，並未明示84,8
      00元為折讓款，且95年7 月份貨款中，東洋電料行已兌現
      其中面額765,000 元之票款，為其所不爭執，若被告曾為
      折讓之表示，東洋電料行即應依折讓後之金額簽發支票，
      是尚非得據此記載即認被告同意折讓84 ,800 元之貨款。
      再者，該客戶對帳單記載之貨品，其中產品代號「EFS21L
      -EXE/G2 」，數量為1,162 支，單價及金額均記載為0 。
      該客戶對帳單既係被告用以核對出貨數量及金額，則該貨
      品價額既記載為0 元，可認被告於95年7 月份出貨項目中
      ，就該部分之貨品並未計價，被告業已扣除該部分贈品價
      額。此外，原告並未提出其他證據證明此部分所言，是應
      認原告此部分之主張尚屬無據。
（二）被告是否就東洋電料行訂購之貨物，於95年12月14日辦理
      銷退279,510 元？東洋電料行主張以95年7 月份貨款抵銷
      ，是否有理由？
      原告另主張被告於95年12月14日以東洋電料行未付貨款為
      由，將原屬其所有而寄庫在被告公司倉庫中之貨物，總價
      279,510 元辦理銷退，並拒絕返還，故此部分金額得與95
      年7 月份之貨款抵銷云云。然據被告稱：東洋電料行95年
      8 月份訂購貨品總計貨款為1,105,335 元，其中計279,51
      0 元之貨品經原告暫時寄放於被告倉庫而未提領，被告於
      95年12月間辦理銷退時，已自東洋電料行95年8 月份貨款
      扣除，故該月份貨款僅餘825,825 元等情，並有被告提出
      之新莊化成路郵局95年10月16日第302 號存證信函、板橋
      文化路郵局第24505 號存證信函可按（見本院卷第99至10
      0 頁），是該279,510 元之貨品既未經東洋電料行領取，
      且該部分貨款業經被告扣除，而未請求，則原告就此部分
      之金額即無從為抵銷之主張。故原告主張以此部分貨款與
      95年7 月份貨款抵銷，應非可採。
（三）原告是否有向被告訂購95年8 月份之貨品（見本院卷第11
      9 至120 頁）？即兩造間是否成立95年8 月份之貨品買賣
      契約？被告是否已交付貨品完畢？
 （1）按稱買賣者，謂當事人約定一方移轉財產權於他方，他方
      支付價金之契約。當事人就標的物及其價金互相同意時，
      買賣契約即為成立。民法第345 條定有明文。又買賣契約
      為諾成契約，一經當事人就標的物及其價金互相同意，買
      賣契約即為成立。買賣之債權契約並非要式行為，自無須
      以訂立書據為其要件，苟有其他證據方法，足以證明確有
      買賣事實，則因買賣所發生之債務關係，即不容藉口無書
      據而任意否認（最高法院18年上字第2956號、19年上字第
      335 號、20年上字第2202號判例意旨參照）。
 （2）經查，原告主張被告並未提出95年8 月份之貨物訂貨單，
      顯見兩造間並無就95年8 月份之貨品達成買賣契約合意，
      遑論被告並未交付95年8 月份之貨品云云。惟查，原告東
      洋電料行於95年10月間曾委託律師發函向被告請求給付貨
      品，其中自承：「....8 月份欲出貨之貨品數量改以新價
      格向中國電器公司（即被告）價購之，金額達一百多萬元
      ，此批貨品該公司至今已出貨完畢」等情，有十方聯英律
      師事務所95年10月5 日高聯英玲字第0021號函可憑（見本
      院卷第97頁），被告另於95年10月16日及12月18日，分別
      以新莊化成路郵局第302 號、板橋文化路郵局第24505 號
      存證信函表示原告尚欠95年8 月份之貨款825,825 元（見
      本院卷第99至100 頁），參以被告95年8 月份出貨簽收單
      之客戶均為東洋電料行（見本院卷第110 至117 頁），被
      告95年8 月份客戶帳務簽收單上，並由東洋電料行簽收「
      8 月份出貨簽單共15張及對帳單乙份」，並明載銷售貨款
      總計為1,105,335 元（見本院卷第118 至120 頁）。是足
      認兩造間確已成立95年8 月份之貨品買賣契約，貨款總價
      1,105,335 元，被告並已出貨完畢，及被告因東洋電料行
      寄庫貨品未提領而辦理銷退279,510 元，並扣除該款後，
      僅主張該8月份貨款為825,825元，已如上述。雖原告主張
      95年8 月份之貨品係東洋電料行代他人向被告訂購，實際
      買受人非東洋電料行，且前開出貨簽收單上之貨品送達處
      所並非東洋電料行之倉庫，而帳務簽收單上東洋電料行員
      工之簽名，僅代表東洋電料行知悉該份帳務簽收單，非表
      示原告同意其上所載之金額云云。然前開出貨簽收單上之
      客戶確為東洋電料行，雖送貨地址除客戶自取外，送貨址
      遍及屏東縣及高雄縣等地，然此部分僅為交貨地點之變更
      ，並不妨礙95年8 月份貨品買賣契約之當事人仍為東洋電
      料行（見本院卷第110 至117 頁）；且觀諸被告95年8 月
      份之客戶帳務簽收單之記載，已明確表示95年8 月份之出
      貨簽收單共15張及對帳單乙份，未稅金額1,052,700 元、
      營業稅52,635元，總計銷售1,105,335 元，並附有詳細載
      明出貨貨品之單價、數量及金額之客戶對帳單（見本院卷
      第118 至120 頁），衡諸常情，如非確實核對出貨數量及
      金額，原告員工陳俐利應不致輕率在業務簽收單客戶欄上
      簽名且未加註記，此外，原告亦無法就其所辯舉證證明，
      是尚難認為真實。從而，被告與東洋電料行間，應已成立
      95年8 月份之貨品買賣契約，且被告確已交付貨品。
（四）原告是否有交付1,230,200 元與訴外人黃順祺？如有，是
      否對被告發生給付貨款之效力？
 （1）按民事訴訟如係由原告主張權利者，應先由原告負舉證之
      責，若原告不能舉證，以證實自己主張之事實為真實，則
      被告就其抗辯事實即令不能舉證，亦應駁回原告之請求。
      本件原告雖提出95年7 月份客戶對帳單上之手寫字跡，主
      張黃順祺已於該份對帳單中以手寫方式確認原告業已預付
      8 月份貨款1,230,200 元（見本院卷第80頁），然此為被
      告所否認。查黃順祺與東洋電料行間確曾有多筆借貸關係
      ，有95年10月5 日律師函及黃順祺所簽認之私人借貸關係
      說明文件可憑（見本院96年度訴字第930 號卷第42至45頁
      、第67頁），且該95年7 月份對帳單上手寫記載之預收款
      金額1,230,200 元，依其記載之文義，恰為680,200 元與
      550,000 元之總額（計算式：680,200 元＋550,000 元＝
      1,230,200 元），即原告主張之7 月份貨款1,315,000 元
      ，扣除84,800元後之餘款，而原告復未能提出其他事證證
      明有另對黃順祺支付此金額之款項，應認已包括在被告已
      收受之95年7 月份2 紙支票款中【參不爭執事項（三）】
      。至於該「－84800 」之記載，並未明示係被告之折讓款
      ，業如前述，至多僅為黃順祺與東洋電料行間之約定，不
      能認對被告有拘束力，併予敘明。從而，原告抗辯已另外
      預付1,230,200 元之貨款云云，未能舉證證明之，不能認
      有理由。
（五）原告另抗辯：系爭支票發票日為95年12月10日，被告就系
      爭支票之票據權利業已罹於時效而消滅，且被告之貨款請
      求權亦已罹於民法第127 條第8 款規定之短期時效而消滅
      ，自不得再為請求云云。惟依民法第145 條第1 項之規定
      ，以抵押權、質權或留置權擔保之請求權，雖經時效消滅
      ，債權人仍得就其抵押物、質物或留置物取償。原告就系
      爭貨款既提供吳素貞之不動產設定抵押權擔保，則被告就
      該抵押物求償，即屬有據。
六、綜上所述，原告主張就95年7 月份貨款550,000 元及同年8
    月份貨款825,825 元之債權均不存在或已清償為由，依強制
    執行法第14條第1 項規定，請求確認被告就系爭抵押權所擔
    保對東洋電料行之貨款債權不存在，及系爭執行事件之執行
    程序應予撤銷，為無理由，應予駁回。本件事證已臻明確，
    兩造其餘攻擊防禦方法或舉證，經審酌後，認與判決結果不
    生影響，爰不逐一論列，併此敘明。
七、據上論結，原告之訴為無理由，爰依民事訴訟法第78條，判
    決如主文。
中    華    民    國   100    年    2     月    24    日
                  民事第一庭  審判長法  官  謝肅珍
                                    法  官  張茹棻
                                    法  官  林岳葳
以上正本係照原本作成。
如對本判決上訴，須於判決送達後20日內向本院提出上訴狀。如
委任律師提起上訴者，應一併繳納上訴審裁判費。
中    華    民    國   100    年    2     月    25    日
                                    書記官  簡文清